【裁判字號】    99,簡上,92
【裁判日期】    991229
【裁判案由】    損害賠償
【裁判全文】
臺灣臺北地方法院民事判決              99年度簡上字第92號
上  訴  人  彭耀樞
被上訴人    莊訓城
被上訴人    郭人瑋
上列上列當事人間請求損害賠償事件，上訴人對於中華民國九十
八年十一月二十七日臺灣臺北地方法院98年度北簡字第28384號
第一審判決提起上訴，本院於九十九年十二月八日言詞辯論終結
，判決如下：
    主  文
上訴駁回。
第二審訴訟費用由上訴人負擔。
    事實及理由
一、上訴人起訴主張：被上訴人分別為承辦本院96年度執字第22
    223號強制執行事件之法官、書記官，未注意執行名義即臺
    灣新竹地方法院（下稱新竹地院）96年度促字第22704號支
    付命令（下稱系爭支付命令）未於30日內送達上訴人失其效
    力，亦未注意審查訴外人邱青成自始未提出執行名義卻核發
    扣押、收取命令，且未注意上訴人就本院94年度存字第317
    號、94年度存字第606號提存事件之所提存之擔保金新台幣
    （下同）251,000元之扣押及收取命令非向上訴人住所地為
    郵務送達，而係向「新竹縣北埔鄉○○村○○路72號」送達
    ，使訴外人邱青成得於民國96年4月23日持收取命令自本院
    提存所取走前開擔保金。惟上訴人辦理前開提存事件之書狀
    記載之送達處所為「三重市○○路41巷8弄11號4樓」，每次
    均係上訴人本人簽收，被上訴人難謂不知上訴人住所係在「
    三重市○○路41巷8弄11號4樓」，卻執意屢向「新竹縣北埔
    鄉○○村○○路72號」為郵務送達，誤認寄存送達合法在前
    ，發覺之後妄稱寄存送達合法，上訴人具狀異議至今，被上
    訴人卻遲遲不予處理，是被上訴人執行職務難謂無不法情事
    。又訴外人邱青成聲請強制執行，僅提出系爭支付命令影本
    ，被上訴人審核聲請狀後核發扣押、收取命令前，已知無正
    本在卷，未命邱青成補正，遽核發扣押、收取命令，縱認系
    爭支付命令合法，邱青成既尚有本金35,682元及自96年6月8
    日起計算之利息債權未受償，被上訴人亦應留存支付命令正
    本，另製作債權憑證，載明受償金額交與邱青成，惟遍查本
    院96年度執字地2222 3號執行卷宗，竟全無支付命令正本及
    債權憑證正本附卷。且該支付命令於核發後三個月內未送達
    上訴人即失其效力，不得認邱青成聲請強制執行有提出執行
    名義，此為被上訴人所明知，難認執行合法。被上訴人違反
    民事訴訟法第136條第1項、第138條第1項、強制執行法之相
    關規定，不法侵害上訴人之權利，為此，依民法第184條第1
    項、第186條第1、2項規定請求被上訴人負賠償責任。並聲
    明：
    被上訴人應連帶給付上訴人251,000元，及自96年6月7日起
    至清償日止，按年息百分之五計算之利息。原審為上訴人敗
    訴之判決，上訴人不服提起上訴，上訴聲明為：(一)原判決
    廢棄；(二)被上訴人應賠償上訴人251,000元，及自96年6月
    7日起至清償日止按年息5%計算之利息。
二、被上訴人則辯以：訴外人邱青成提出新竹地院所發支付命令
    及確定證明書向本院民事執行處聲請對上訴人於本院之提存
    款發執行命令，被上訴人分別為承辦該執行事件之法官、書
    記官，於收案後，依法審核是否已繳執行費、有無執行名義
    、確定證明書等執行要件，於該執行要件均具備後，始發扣
    押命令，並命債權人陳報債務人之住居所並提出其及最近之
    戶籍謄本以供核對，經核對後與執行名義上載地址並無不同
    ，再依所扣金額發收取命令，被上訴人就上述執行程序均係
    依法執行，並無故意或過失不法侵害上訴人權利，且債權人
    之取得案款亦係因法院之執行而來，與侵權行為以有損害之
    發生及有責任原因之事實，須有相當因果關係，迥然有別。
    上訴人就前述執行行為，認被上訴人損害其權利所提國家賠
    償訴訟，亦經判決敗訴確定，足見被上訴人根本無何故意或
    過失可言。至執行完畢以後，原執行名義之確定證明書係因
    原核發法院發現未合法送達而撤銷，並非被上訴人所能預知
    。再，扣押及換價命令均於送達第三人時發生效力，並非送
    達債務人時生效，是上訴人縱認戶籍址非其住所，該執行命
    令亦仍生效，況提存所卷宗非執行卷宗，且提存所於收受扣
    押命令後，循例亦會按提存人所報地址通知提存人即上訴人
    ，上訴人如有異議可即時提出，自不得諉為不知扣押情事，
    上訴人提起本訴，自非有據等語。並聲明：上訴駁回。
三、兩造不爭執之事項（見本院卷第32頁）：
(一)上訴人與訴外人邱青成間因合作買賣土地事宜，曾簽發面額
    合計251,000元之支票5紙交予邱青成收執。訴外人邱青成執
    該等支票，向新竹地院聲請核發95年度促字第22704 號支付
    命令，並於獲准核發及取得確定證明書後，以之為執行名義
    向民事執行處聲請強制執行，而扣押上訴人以本院94年度裁
    全字第854號、第432號假處分裁定提存之擔保金及於第三人
    美國運通銀行台北分行之存款，經時任本院民事執行處執行
    法官、書記官之被上訴人於96年4月16日及同年月9日以北院
    錦96執午字第22223號函分別發函准予扣押在案，嗣於同年
    月23日函提存所准邱青成收取擔保金，經邱青成於同年6月8
    日領取擔保金共251,000元等情，為兩造所不爭執，並經本
    院調閱本院96年度執字第22223號執行卷宗核閱無訛。
(二)上開支付命令之確定證明書嗣經新竹地院於96年12月20日以
    新院雲非甲95促22704字第26839號函撤銷。
四、惟上訴人主張被上訴人審查時疏未注意系爭支付命令已失其
    效力、亦未注意訴外人邱青成未提出執行名義即核發扣押、
    收取命令，且未注意扣押及收取命令非向上訴人住所地「三
    重市○○路41巷8弄11號4樓」為郵務送達，而係向「新竹縣
    北埔鄉○○村○○路72號」送達，使訴外人邱青成得以持收
    取命令自本院提存所取走系爭擔保金，且邱青成既尚有本金
    35,682元及自96年6月8日起計算之利息債權未受償，惟被上
    訴人亦未另製作債權憑證載明受償金額交與邱青成，是其執
    行不法且侵害上訴人之權利，應負連帶損害賠償責任等情，
    為被上訴人否認，並以前開情詞置辯。是本件之爭點厥為：
    被上訴人於核發前開執行命令時有無過失不法侵害上訴人之
    權利？上訴人依民法第184條第1項、第186條第1、2項規定
    請求被上訴人應連帶給付上訴人251,000元，及自96年6月7
    日起至清償日止，按年息百分之五計算之利息，有無理由？
    上訴人提起本訴，有無罹於2年之消滅時效期間？被上訴人
    於上訴後方提出時效抗辯，有無違反民訴訟法第447條第1-6
    款情形？茲分述如下：
(一)按當事人固不得於第二審程序提出新攻擊或防禦方法。但事
    實於法院已顯著者，或不許其提出顯失公平者，則不在此限
    ，民事訴訟法第447條第1項第4款、第6款定有明文。又因侵
    權行為所生之損害賠償請求權，自請求權人知有損害及賠償
    義務人時起，二年間不行使而消滅。自有侵權行為時起，逾
    十年者亦同。民法第197條亦有明定。查訴外人邱青成執新
    竹地院核發系爭支付命令及確定證明書後，以之為執行名義
    向本院民事執行處聲請強制執行，而扣押上訴人以本院94年
    度裁全字第854號、第432號假處分裁定提存之擔保金（下稱
    系爭擔保金）及於第三人美國運通銀行台北分行之存款，經
    被上訴人於96年4月16日及同年月9日以北院錦96執午字第22
    22 3號函分別發函准予扣押在案，本院提存所於收受前開扣
    押命令後，即於同年月18日函知上訴人同意扣押，復於同年
    月23日函提存所准邱青成收取擔保金，上訴人並於同年4 月
    24日收受送達，邱青成則於同年6月8日領取擔保金共251,00
    0元等情，不惟有送達證書附在本院94年度存字第606號提存
    卷可按，並為上訴人所是承在卷（見本院卷第33頁），而上
    訴人迄98年9月1日始於原審提起本件訴訟請求被上訴人連帶
    賠償損害，是距上訴人前開提存款被執行時起算，已逾2年
    之時效期間，此為法院已顯著之事實，依民事訴訟法第447
    條第1項第4款規定，上訴人於本院基於此顯著事實而為時效
    抗辯，當無禁止之理（最高法院96年度台上字第2521號判決
    參照）。再者，民事訴訟法第447條第1項第6款雖未就如何
    判斷顯失公平提供具體標準，然本院認為，確定判決有將抽
    象的實體法上法律效果，具體化為兩造間權利義務之機能。
    易言之，確定判決關於訴訟標的法律關係之判斷，係以實體
    法之法律效果為基礎，加入訴訟法之成分所得出之結論，當
    事人於訴訟程序中所為各種攻擊或防禦方法，即在提供法院
    有關如何具體化實體法權利義務之訴訟資料，故判斷禁止當
    事人於第二審提出新攻擊或防禦方法，是否顯失公平，自應
    同時從實體法與訴訟法之意旨，依個別事件狀況判斷，是否
    符合公平正義（同法第477條第1項第6款立法意旨參照）。
    此之公平正義，當然包含實體正義及程序正義在內。例如依
    當事人於第二審所提出之新攻擊或防禦方法（包含行使實體
    法權利及為聲明、陳述、舉證等訴訟行為），或依該新攻擊
    或防禦方法結合卷內資料，即可得出判決之結論，毋庸再為
    其他調查者，該新攻擊或防禦方法之提出，既無妨礙他造之
    防禦及訴訟程序之終結，復與判決結果有直接影響，如不許
    當事人提出，自屬顯失公平。查時效完成後，債務人得拒絕
    給付（民法144條第1項參照），為實體法所賦予債務人之抗
    辯權，此一權利若僅因訴訟程序之經過，即不分緣由禁止債
    務人於第二審程序主張，自違民事訴訟法第447條第1項第6
    款應依個案判斷是否符合公平正義之立法意旨。查本院提存
    所既已函知上訴人同意扣押，並函准邱青成收取擔保金，上
    訴人復已收受送達，邱青成則於同年6月8日領取系爭擔保金
    等情，均為兩造所不爭，已詳如前述，則本院即可判斷被上
    訴人所為消滅時效抗辯有無理由，毋庸再事其他調查，依前
    開說明，若禁止被上訴人於第二審提出，自屬顯失公平（最
    高法院95年度台上字第1126 號判決參照）。是本件被上訴
    人抗辯上訴人提起本訴距其提存款被執行時已逾2年之時效
    期間等語，應為可取。上訴人雖云被上訴人於上訴後方提出
    時效抗辯，有違民事訴訟法第447條規定，則無可取。
(二)縱認被上訴人不得於第二審提出時效抗辯，惟按侵權行為所
    發生之損害賠償請求權，以有故意或過失不法侵害他人之權
    利為其成立要件，此觀民法第184條之規定自明。若其行為
    並無故意或過失，或其行為與損害之間無相當因果關係者，
    均無令負侵權行為損害賠償責任之可言。而所謂過失，係指
    行為人雖非故意，但按其情節，應注意、能注意而不注意，
    或對於侵權行為之事實，雖預見其發生，而確信其不發生者
    而言。又所謂相當因果關係，係指無此行為，雖必不生此損
    害，有此行為，通常即足生此損害，是為有因果關係，而如
    無此行為，必不生此損害，有此行為，通常亦不生此損害，
    自無因果關係之情形（最高法院著有87年度台上字第78號判
    決可資參照）。是侵權行為損害賠償之構成要件，除行為人
    有過失外，尚需其過失行為與損害之間具有相當因果關係者
    ，始足當之。次按「強制執行，依左列執行名義為之：…。
    2 、假扣押、假處分、假執行之裁判及其他依民事訴訟法得
    為強制執行之裁判」，強制執行法第4條第1項第2款定有明
    文。又債務人對於支付命令未於法定期間合法提出異議者，
    支付命令與確定判決有同一之效力，民事訴訟法第521條第1
    項亦有明文規定。而債權人聲請強制執行，須提出聲請狀，
    並提出執行名義之證明文件（例如判決正本及判決確定證明
    書或各審級之判決正本），亦為強制執行須知第2點第1項所
    明定。
(三)經查，訴外人即上訴人之債權人邱青成前曾聲請新竹地院核
    發95年度促字第22704號支付命令，經獲准核發並取得確定
    證明書後，即聲請被上訴人實施強制執行而扣押上訴人以本
    院94年度裁全字第854號、第432號假處分裁定提存之擔保金
    及於第三人美國運通銀行台北分行之存款，經被上訴人於96
    年4月16日及同年月9日以北院錦96執午字第22223號函分別
    發函准予扣押在案，嗣於同年月23日函提存所准邱青成收取
    擔保金，經邱青成於同年6月8日領取擔保金共251,000元等
    情，為兩造所不爭執，並經本院調閱本院96年度執字第2222
    3號執行卷宗核閱無訛，核其執行程序尚難認有違上開各該
    規定。
(四)上訴人雖主張被上訴人未審查系爭支付命令未於3個月內送
    達上訴人，執行名義已失效力，自屬被上訴人之過失，惟查
    ，系爭支付命令是否未於3個月內送達債務人（上訴人），
    執行名義是否因而失其效力，原屬核發支付命令之新竹地院
    所應審酌之事項，況新竹地院嗣雖於96年12月20日以新院雲
    非甲95促第22704號函通知邱青成及上訴人，以該院96年3月
    20日所發95年度促字第22704號支付命令確定證明書，因該
    支付命令未合法送達，應予撤銷，有上開函文附卷可稽（原
    審卷第7頁），惟該支付命令確定證明書之撤銷既係在被上
    訴人准發扣押命令及收取擔保金命令（即96年4月16日及同
    年月9日）之後、尚且相隔逾半年之久，被上訴人顯然無從
    加以審查，自不得以此回溯推認被上訴人於執行職務時為有
    過失。是上訴人執此主張被上訴人於執行時有未審查系爭支
    付命令因未於3個月內送達上訴人已失效力之過失云云，洵
    無可取。
(五)上訴人復主張依強制執行法第6條第1項第2款規定，債權人
    聲請強制執行應提出裁判正本，惟訴外人邱青成於上開執行
    事件中並未提出，被上訴人亦未命補正即遽核發扣押命令、
    收取命令，嚴重違背強制執行法之規定云云，惟為被上訴人
    否認。查訴外人邱青成於聲請強制執行時，確曾提出執行名
    義即系爭支付命令及其確定證明書影本附卷，業經上訴人聲
    請訊問之證人即債權人邱青成到庭證明屬實（見本院卷第68
    頁背面），且本院民事執行處業於96年5月1日以北院錦96執
    午字第22223號通知退還原繳執行名義正本1件，此有送達證
    書附上開執行事件卷宗可稽，並經本院調取上開執行事件卷
    宗核閱屬實。足見新竹地院確有核發上開支付命令與確定證
    明書，訴外人邱青成亦有補正前開執行名義正本，且上開執
    行名義影本核與正本相符相符，否則何以有載明「檢還執行
    名義乙件」之送達證書在卷可考，徵之該送達證書並非被上
    訴人所為，而係訴外人即執達員馬菁霙所為，此為上訴人所
    自陳在卷（見本院卷第34頁），是被上訴人抗辯系爭執行名
    正本業已發還訴外人邱青成，故不在執行卷內等語，信屬可
    取。上訴人徒以前開執行卷內未附系爭執行名義正本、亦無
    通知補正函云云，據以主張訴外人邱青成於聲請前開強制執
    行時，未曾提出執行名義即系爭支付命令及其確定證明書云
    云，核與卷證資料未符，並無可取。上訴人又云前開送達證
    書係執達員馬菁霙因職務上受命於被上訴人故不得不為，然
    前開送達證書既係執達員馬菁霙於96年5月1日職務上所為，
    是伊應係按實際情形製發，被上訴人既無從得知新竹地院會
    在半年後撤銷系爭支付令命、更無從得知上訴人會於日後對
    之起訴，自無可能更無必要事先脅迫或命令執達員馬菁霙造
    假，是上訴人前揭所云，洵無足取。上訴人又質疑被上訴人
    關於通知訴外人邱青成補正前開執行名義正本乙節，究竟係
    以書面或電話為之，被上訴人前後所辯不一云云。惟查，人
    之記憶有限，遑論被上訴人每月處理案件眾多，系爭執行案
    件發生時間又在數年之前，被上訴人在未為準備之情形下，
    究以何方式通知訴外人邱青成補正前開執行名義正本，一時
    間難立為詳盡之說明，亦與常情無違，況前開執行卷宗內確
    有載明「檢還執行名義乙件」之送達回證足憑，已如前述，
    足見訴外人邱青成確有提出系爭執行名義正本，上訴人前開
    所云，與事實不符，自無可取。
(六)上訴人又主張其住所係在三重市○○路41巷8弄11號4樓，而
    非戶籍所在之新竹縣北埔鄉○○村○鄰○○路72號，被上訴
    人向後址所為之送達不合法，其未曾收受被上訴人寄發之扣
    押收取命令云云。惟按強制執行法第115條、第116條、第11
    6條之1及前條之命令，應送達於債務人及第三人，已為送達
    後，應通知債權人。前項命令，送達於第三人時發生效力，
    無第三人者，送達於債務人時發生效力。但送達前已為扣押
    登記者，於登記時發生效力。強制執行法第118條定有明文
    。足見扣押命令、換價命令均於送達第三人時即發生效力。
    縱使上訴人戶籍址非其實際住所，被上訴人先後於96年4月
    16日、同年月23日核發之扣押命令及收取命令，仍於送達第
    三人即本院提存所時發生效力。準此，訴外人邱青成基於該
    收取命令領取擔保金251,000元，於法並無違誤，核與扣押
    、收取命令有無送達上訴人實際住所亦無相當因果關係。上
    訴人再主張其住處係在三重市○○路41巷8弄11號4樓，而非
    戶籍所在之新竹縣北埔鄉○○村○鄰○○路72號，其並未收
    受前開扣押、收取命令之送達，及其聲請訊問之證人即其兄
    長彭耀宗亦到庭證稱伊之住所為新竹縣北埔鄉○○村○鄰○
    ○路72號，上訴人未居住該處暨未收受前開扣押、收取命令
    送達各等語（見本院卷第131頁背面至第132頁），縱係屬實
    ，惟揆諸前開說明，系爭扣押命令、收取命令既均於送達第
    三人時即發生效力，是此送達自不影響前開扣押、收取命令
    業已發生之效力。徵之本院提存所於收受前開扣押命令後，
    即於同年月18日函知上訴人同意扣押，上訴人並於同年4 月
    24日收受送達，此不惟有送達證書附在本院94年度存字第60
    6號提存卷可按，並為上訴人所是承在卷（見本院卷第33 頁
    ），上訴人如有意見，當即可提出異議，是上訴人主張不知
    其擔保金被扣押云云，即無可取。上訴人又云前開對新竹縣
    北埔鄉○○村○鄰○○路72號所為之送達不合法，惟查，被
    上訴人係依債權人即訴外人邱青成所陳報債務人即本件上訴
    人之戶籍資料而對之為送達，而被上訴人對上址所為之送達
    經2次投遞未果，再依寄存送達方式處理，惟對上址所為之
    寄存送達未經人領取，復有中華郵政股份有限公司新竹郵局
    郵務科簡便行文表及新竹縣政府警察局竹東分局99 年9月12
    日竹縣東警偵字第0996004372號函暨受理訴訟文書寄存登記
    簿（見本院卷第114頁、第116頁至第119頁）等件可佐，再
    者，此送達實未能影響前開扣押、收取命令業已發生之效力
    ，是上訴人主張被上訴人對其戶籍所在地所為之寄存送達不
    合法云云，仍無可取。
(七)至上訴人另主張訴外人即債權人邱青成對伊既尚有本金35,
    682元及自96年6月8日起計算之利息債權未受償，惟被上訴
    人亦未另製作債權憑證載明受償金額交予邱青成，是被上訴
    人執行不法且侵害上訴人之權利，應負連帶損害賠償責任云
    云，然查，上訴人前開主張縱係屬實，被上訴人果若未製作
    債權憑證交予邱青成，核此亦非對上訴人所為之侵權行為，
    更不致造成上訴人受有何等損害，是上訴人此部分所云，洵
    無可取。
五、綜上所述，上訴人主張被上訴人於執行時，因故意或過失不
    法侵害其權利，應連帶負損害賠償責任云云，並無可取。被
    上訴人抗辯其並無故意或過失不法侵害上訴人之權利等語，
    ，則為可取。從而，上訴人依民法第184條第1項、第186條
    第1、2項規定請求被上訴人應連帶給付上訴人251,000元，
    及自96年6月7日起至清償日止，按年息5%計算之利息，為無
    理由，不應准許。原審為上訴人敗訴之判決，並無不合。上
    訴意旨指摘原判決不當，求予廢棄改判，為無理由，應予駁
    回。
六、因本案事證已臻明確，兩造其餘主張、陳述及所提之證據，
    經本院審酌後，認與判決結果不生影響，爰不一一論述，附
    此敘明。
七、據上論結，本件上訴為無理由，依民事訴訟法第436條之1第
    3項、第449條第1項、第78條，判決如主文。
中    華    民    國    99    年    12    月    29    日
                  民事第三庭    審判長法  官  郭美杏
                                      法  官  吳若萍
                                      法  官  林振芳
以上正本係照原本作成。
本判決不得上訴。
中    華    民    國    99    年    12    月    29    日
                                      書記官  林思辰

司法院資訊處製作；財團法人民間司法改革基金會備份。
